【裁判字號】    99,簡,5
【裁判日期】    991125
【裁判案由】    袋地通行權存在
【裁判全文】
臺灣嘉義地方法院民事判決                 99年度簡字第5號
原      告  黃石飛
訴訟代理人  邱創典律師
被      告  蔡順良
訴訟代理人  林春發律師
上列當事人間請求確認袋地通行權存在事件，本院於民國99年11
月11日言詞辯論終結，判決如下：
    主  文
確認原告就被告所有坐落嘉義縣布袋鎮○○○段鹿安小段八四三
地號土地如附圖一所示Ｂ部分土地，面積九點八八平方公尺有通
行權存在，被告應容許原告於其上鋪設水泥或柏油以供通行。
訴訟費用由被告負擔。
    事實及理由
壹、程序事項
一、按訴狀送達後，原告不得將原訴變更或追加他訴。但擴張或
    減縮應受判決事項之聲明者，不在此限，民事訴訟法第 255
    條第1項第3款定有明文。查本件原告於起訴時原請求「確認
    原告對於被告所有坐落嘉義縣布袋鎮○○○段鹿安小段 843
    地號土地（下稱系爭土地）如附圖斜線所示之面積（正確位
    置及面積以地政機關實測為準）有通行權存在，被告並應准
    許原告於基地上鋪設水泥或柏油以供通行」，嗣原告另於民
    國（下同）99年9 月30日具狀更正聲明為：「確認原告對於
    被告所有系爭土地如嘉義縣朴子地政事務所99年6 月21日複
    丈成果圖（下稱附圖二）編號Ｃ部分面積5.19平方公尺及編
    號Ｄ部分面積23.37平方公尺，共計28.56平方公尺土地有通
    行權存在，被告並應准許原告於基地上鋪設水泥或柏油以供
    通行」，核係屬擴張應受判決事項之聲明，依上開規定，應
    予准許。
二、次按確認法律關係之訴，非原告有即受確認判決之法律上利
    益者，不得提起之，民事訴訟法第247條第1項前段定有明文
    。所謂即受確認判決之法律上利益，係指法律關係之存在與
    否不明確，致原告在私法上之地位有受侵害之危險，而此危
    險得以對於被告之確認判決除去者而言（最高法院52年台上
    字第1922號判例意旨參照）。本件原告以其所有坐落嘉義縣
    布袋鎮○○○段鹿安小段839-2地號土地（下稱系爭839-2地
    號土地）與公路無適宜之聯絡，請求確認對於被告所有系爭
    土地內，如附圖二編號Ｃ、Ｄ部分之土地，有通行權存在，
    而被告則否認原告有此通行權之存在，並寄發存證信函禁止
    原告通行，且預告將設置圍籬阻擋，此有存證信函影本1 份
    在卷可參（詳本院卷第10頁），是原告所主張之上開通行權
    是否存在即屬不明確，原告對此法律上地位之不安狀態，能
    以確認判決將之除去，是依上開說明，應認原告提起本件確
    認之訴有確認利益，合先敘明。
貳、實體事項
一、本件原告起訴主張：緣原告所有之房屋坐落於系爭839-2 地
    號土地，緊鄰被告所有之系爭土地，系爭839-2 地號土地為
    袋地，無法對外通行，有通行之需要，而系爭土地地目為道
    ，使用地類別為交通用地，且亦係唯一原告所有之系爭839-
    2 地號基地上之房屋所對外通行必經之地。然竟遭被告阻止
    ，並欲以水泥柱及鐵絲網封死，拒絕原告通行，故原告有以
    判決除去此不安之法律上利益，而有提起本件訴訟之必要，
    又原告主張通行權存在之範圍業經地政機關測量如附圖二所
    示。另外本件是主張袋地通行的問題，與系爭839-2 地號土
    地上建物是否合法無關，被告之答辯似有誤會，因之聲明：
    (一)確認原告對於被告所有系爭土地如附圖二編號Ｃ部分面積
    5.19平方公尺及編號Ｄ部分面積23.37平方公尺，共計28.56
    平方公尺土地有通行權存在，被告並應准許原告於基地上鋪
    設水泥或柏油以供通行；(二)訴訟費用由被告負擔。
二、被告方面：被告初於審理中抗辯稱原告所有之系爭839-2 地
    號土地，與被告所有坐落嘉義縣布袋鎮○○○段鹿安小段83
    9-1 地號土地（下稱系爭839-1地號土地），均係分割自同1
    筆土地（即分割前嘉義縣布袋鎮○○○段鹿安小段839 地號
    土地），依民法第789條第1項定有明文，原告所有系爭839-
    2 地號土地若因土地分割而與公路無適宜聯絡之情形，僅能
    主張通行自同1筆土地分割而來之系爭839-1地號土地，尚不
    能主張通行被告所有系爭土地。何況本件原告房屋所坐落之
    系爭839-2 地號土地，地目為田，使用分區為一般農業區，
    使用地類別為農牧用地，亦即該土地，只能作為一般農業區
    之農牧用地使用，根本不得建築房屋使用。原告於系爭839-
    2 地號土地上建築房屋，已屬違章建築，應該依照違章建築
    處理辦法之規定查報拆除。被告並無容忍原告違章建物進出
    通行之義務，惟法院依職權酌定如附圖一所示3 公尺寬之通
    行方法，似未斟酌原告之土地只能作為一般農業區之農牧用
    地使用，根本不得建築房屋使用，原告違法行為不受法律保
    護，被告沒有容忍原告違章建物進出通行之義務。退步言之
    ，縱使認定原告之系爭839-2 地號土地對於被告之系爭土地
    有通行權存在，惟依民法第787條第1、2 項規定：土地因與
    公路無適宜之聯絡，致不能為通常使用時，除因土地所有人
    之任意行為所生者外，土地所有人得通行周圍地以至公路。
    前項情形，有通行權人應於通行必要之範圍內，擇其周圍地
    損害最少之處所及方法為之。因此本件以2 公尺之通行寬度
    實已足夠，且應以系爭839-2地號與同段838地號土地地籍線
    與被告之系爭土地垂直延伸始為對被告損害最少之處所及方
    法等語，資為抗辯，並聲明：(一)原告之訴駁回。(二)訴訟費用
    由原告負擔。
三、本院得心證之理由：
(一)按土地因與公路無適宜之聯絡，致不能為通常使用者，土地
    所有人得通行周圍地以至公路，民法第787條第1項定有明文
    。其目的乃使土地與公路有適宜之聯絡，而得為通常之使用
    ，故妨阻土地與公路適宜之聯絡，致不能為通常之使用者，
    土地所有人得請求除去之，所妨阻者，不限於周圍地上，即
    在公路上亦然，始能貫徹該條規定之目的，故袋地通行權人
    得在被通行地開設道路，並得請求被通行地所有人容忍通行
    權人通行及不得為妨阻行為（最高法院88年度台上字第2864
    號判決意旨參照）。又按民法第787條第1項其主要目的，不
    僅專為調和個人所有之利害關係，且在充分發揮袋地之經濟
    效用，以促進物盡其用之社會整體利益（參照最高法院75年
    台上字第947號判決）。
(二)查原告主張其所有系爭839-2 地號土地屬於袋地，與公路無
    適宜聯絡，致不能為通常使用之事實，業據其提出地籍圖謄
    本（本院卷7頁）、嘉義縣布袋鎮○○○段鹿安小段839-2、
    843 地號土地登記第二類謄本（本院卷第8、9頁）及嘉義縣
    布袋鎮○○○段鹿安小段837、838地號土地登記第二類謄本
    （本院卷第31、32頁）為憑，復為被告所不否認（詳本院卷
    第82頁），且經本院於99年6 月28日會同嘉義縣朴子地政事
    務所及兩造勘查現場屬實，製有勘驗筆錄及土地複丈成果圖
    附卷可稽，自堪信為真實。
(三)至於有關原告通行之方式，究竟如何才是屬於損害最少之通
    行處所及方法，被告初抗辯原告應通行自同1 筆土地分割而
    來之系爭839-1 地號土地，不得通行系爭土地；嗣於審理中
    另改稱原告得通行系爭土地，但通行寬度以2 公尺即已足夠
    ，且應以系爭839-2 地號土地東側地籍線與系爭土地垂直延
    伸範圍始為損害最少之處所及方法等語（本院卷第77-79 頁
    ），準此，本件即毋庸再探討原告究竟能否通行系爭土地，
    而應審酌原告究竟宜通行系爭土地何一處所與範圍，始屬損
    害最少之方式？經查：
 1、本件原告所有系爭839-2 地號土地，地目為田，使用分區為
    一般農業區，使用地類別為農牧用地，亦即依該土地編定之
    用途，應該作為一般農業區之農牧用地使用，因之本院審酌
    原告通行需要及擇定損害最少之通行處所及方法時，自應考
    量上開事項及該土地之實際利用情形，酌定通行範圍，以調
    和兩造之利害關係，並充分發揮袋地之經濟效用，以促進物
    盡其用之社會整體價值。從而，本院考量前述事項，以及實
    際勘查現場結果，發現系爭土地雖為被告所有，惟其土地東
    北往西南方向平行延伸之大部分土地已被開闢為既成道路（
    嘉161線公路），僅剩與系爭839-2地號土地相連位置寬約3.
    8 公尺之小部分狹長土地未經開闢為道路，仍由被告占有使
    用，此有本院勘驗筆錄1份在卷可參，因之原告所有系爭839
    -2地號土地欲通行至既成道路（嘉161 線公路），即須經過
    被告所有系爭土地等情，本院乃依職權酌定如附圖一所示通
    行方法，在原告所有系爭839-2 地號土地與系爭土地相鄰處
    ，劃設如附圖一編號Ｂ部分，面積9.88平方公尺之寬度3 公
    尺通道，供原告通行至既成道路，以利原告對外聯絡，如此
    既可符合農業機具與一般人車出入使用，可充份發揮袋地之
    經濟效用，亦不致對被告所有系爭土地造成重大損害或不利
    ，堪認為最適宜且損害最少之處所及方法。
 2、至於原告提出如附圖二所示通行方法，主張將系爭土地編號
    Ｃ部分面積5.19平方公尺及編號Ｄ部分面積23.37 平方公尺
    範圍，供原告通行使用，始符合兩造利益云云，惟查，原告
    所有系爭839-2 地號土地用途為一般農業區之農牧用地，倘
    提供如附圖一編號Ｂ部分所示面積9.88平方公尺（路寬3 公
    尺）之通行範圍，已足供一般農事作業或房舍正常出入使用
    ，實無必要劃設如附圖二所示高達28.56 平方公尺通行範圍
    之必要，故原告主張以附圖二所示通行方法為最可行，尚不
    足採。
 3、至於被告抗辯原告所有系爭839-2 地號土地為一般農業區之
    農牧用地，根本不得建築房屋使用，但原告違法搭蓋建物，
    自無考慮該違法建物使用需求之必要，因此辯稱以2 公尺之
    通行寬度即已足夠，因之提出如附圖三所示通行方法。惟查
    ，被告所有系爭土地大部分業經開闢為既成道路，僅剩小部
    分狹長土地未經開闢為道路，仍由被告占有使用各情，已如
    前述，且事實上被告亦未實際利用前述狹長土地，目前空置
    使用，從而提供2公尺或3公尺寬度土地供原告使用，對被告
    土地整體利用影響甚微，惟卻對原告有莫大影響；況且，被
    告所主張附圖三所示通行方法，刻意將通行範圍劃至土地最
    邊陲，除對原告造成通行不便外，對被告自身亦無重大利益
    存在，是本院審酌認被告主張附圖三所示通行方法，亦不足
    採，從而被告請求將附圖三送請地政機關繪製複丈成果圖，
    本院認為亦無必要，附此敘明。至於袋地通行權乃針對土地
    通行需求而為考量，與土地上有無坐落建物無關，更與建物
    是否合法無涉，因此被告以原告系爭839-2 地號土地上建物
    為違章建築，抗辯原告不得通行云云，亦不足採。
四、綜上所述，原告依據袋地通行權之法律關係，請求通行被告
    所有系爭土地，依前揭法律規定及判決意旨，應認為有理由
    ，本院爰依職權酌定損害最少之通行處所及方法如附圖一所
    示，並確認原告對於被告所有系爭土地如附圖一編號Ｂ部分
    土地面積9.88平方公尺範圍有通行權，被告應容忍原告在其
    上鋪設水泥或柏油以供通行，爰判決如主文第1項所示。
五、本件事證已臻明確，兩造其餘攻擊或防禦方法，與本件判決
    結果並無影響，不予一一論述，併此敘明。
六、據上論結，本件原告之訴為有理由，依民事訴訟法第436條
    第2項、第78條，判決如主文。
中    華    民    國    99    年    11    月    25    日
                  民一庭法  官  周俞宏
以上正本係照原本作成
如對本判決上訴須於判決送達後20日內向本院提出上訴狀
如委任律師提起上訴者，應一併繳納上訴審裁判費。
中    華    民    國    99    年    11    月    25    日
                            書記官  劉怡欣

司法院資訊處製作；財團法人民間司法改革基金會備份。
